【裁判字號】    89,判,2898
【裁判日期】    891012
【裁判案由】    地價稅
【裁判全文】
最  高  行  政  法  院  判  決                  八十九年度判字第二八九八號
    原      告  建林工業股份有限公司
    代  表  人  甲○○
    訴訟代理人  謝宜伶律師
    被      告  新竹市稅捐稽徵處
    代  表  人  馮瑞徵
右當事人間因地價稅事件，原告不服財政部中華民國八十八年五月二十四日台財訴第
000000000號再訴願決定，提起行政訴訟。本院判決如左：
    主  文
原告之訴駁回。
訴訟費用由原告負擔。
    事  實
緣原告所有坐落新竹市○○段○○段四一二、四一四、四三一、四三五、四三五－一
、四三五－二、四三五－三、四三七、五三五、五三五－一、五三七、五三七－一、
五三七－二、五三七－三及五八八地號等十五筆土地，因未按工業用地規劃使用生產
紅磚，被告乃核定民國八十三年度改按一般用地稅率課徵地價稅。原告不服，循序提
起行政救濟，前經本院八十六年度判字第二○五三號判決「再訴願決定、訴願決定及
原處分均撤銷」，其理由略以：「．．．工業用地稅率是否已按規劃使用，既以工業
主管機關認定為準，適用工業用地特別稅率之原因事實有否消滅，自亦應以工業主管
機關之認定為宜。」嗣被告以八十六年十一月二十七日八六新市稅法字第八六○三八
六三一號重為復查結果，仍維持原核定。原告不服，提起訴願、再訴願，遞遭決定駁
回，遂提起行政訴訟。茲摘兩造訴辯意旨如次：
原告起訴意旨及補充理由略謂：一、按工業用地是否按工業主管機關核定規劃使用，
有無適用一般或特別稅率之原因事實發生或消滅，稽徵機關應以工業主管機關之認定
為準：１按「工業用地申請按千分之十稅率計徵地價稅案件，稽徵機關為查明申請土
地是否已按規劃使用，依上開規定，既以工業主管機關之認定為準，則該適用工業用
地特別稅率之原因事實是否消滅，自應以工業主管機關之認定為宜。」有行政法院八
十六年度判字第二○五三號判決、八十五年度判字第七七三號判決可稽，亦為台灣省
政府八十五年十月九日八五府訴字二字第一六七五五三號及八十五年十二月六日八五
府訴二字第一七四○五二號訴願決定一致所採見解。２又「土地稅法第十八條規定之
工業用地按千分之十計徵地價稅，但未按核定使用者，不適用之。至於是否已按核定
規劃開始使用，應由工業興辦人或土地所有權人向工業主管機關取證，稽徵機關憑以
按特別稅率課徵地價稅。工業用地之規劃使用，既須經工業主管機關核定其是否已按
規劃開始使用，自宜以工業機關之認定為準。」前經被告之主管機關財政部於八十六
年九月十四日以台財稅第三六四七二號函釋在案，應係顧慮申請之土地是否屬於土地
稅法第十八條規定之特別用地，牽涉專業性、技術性之判斷，非主管稽徵機關得以非
專業能力率爾認定。因此，適用特別稅率之原因、事實有否消滅，同屬專業技術判斷
，亦應依工業主管機關之認定為準。３行政法院之判決就其事件有拘束各關係機關之
效力，為行政訴訴法第四條所明定，並有司法院釋字第三六八號解釋可參。本件前次
行政法院判決亦認適用工業用地特別稅率之原因事實有否消滅，應以工業主管機關之
認定為準，依上開規定及司法院解釋意旨，被告即應受該行政法院判決有關此項法律
適用見解之拘束。詎被告所為復查處分仍執己見，不顧工業主管機關具有認定工業用
地是否按核定規劃使用之權限，逾越工業主管機關認定權責，自行認定系爭土地未供
工廠生產使用，維持按一般用地稅率課稅之處分，其適用法律之見解顯有違誤。二、
系爭土地均按目的事業主管機關核定規劃使用，並經工業主管機關明確認定，自應按
工業用地稅率計徵地價稅：１按「工廠停工在一年以上者（季節性生產工廠在二年以
上），視同歇業，應將原領工廠登記證繳銷，其不繳銷者失效，省（市）建設廳（局
）並予以公告之。」又「工廠是否符合上開規定（即工廠設立登記規則第十三條）停
工超過一年情形，認定權責單位為省（市）、縣（市）工業主管機關。」、「查有關
工廠之停工、歇業應依『工廠設立登記規則』第十三條規定辦理，至所稱工業主管機
關每年辦理工廠校正調查時，發現工廠已停工一年以上（季節性生產工廠在二年以上
）時，惟工廠原有設施仍舊存在，能否通融准予校正並於工廠登記證上蓋校正章，得
不受『工廠設立登記規則』第十三條限制乙節，查依據『工廠校正暨營運調查作業須
知』，校正調查員亦係依據現行『工廠設立登記規則』相關條文，作為其查核之依據
。」有工廠設立登記規則第十三條第三項、經濟部工業局八十五年四月二十五日工（
八五）七字第○一○七二三號函及台灣省政府建設廳八十五年十一月二十一日八五建
一字第四四六七○一號函可資參照。再依經濟部所頒「台閩地區工廠校正暨營運調查
作業須知」之工廠校正調查作業流程表可知：營運中之工廠始符合工廠登記證上蓋校
正訖章之資格。另據新竹市政府以往函發尚未接受工廠校正調查廠商之例稿函稱：「
二、經濟部於本年四月十六日至五月二十五日辦理台灣地區工廠校正暨營運調查，曾
由本府派員前往貴廠實地校正，據報貴廠有下述情形之一：１歇業；２廠址遷移不明
；３停工（逾越停工期限視同歇業）；４其他原因，以致無法接受校正調查。三、凡
未能接受校正係屬於前述一至三等情事者，依『工廠設立登記規則』之規定，原應註
銷工廠登記」云云，足見「營運中之工廠」及「仍在原址繼續經營」，為持有工廠登
記證之必要條件，並非僅「工廠設施存在」即可。２次按「工廠作工業使用之期間，
經工業主管機關會同實地勘查，認定作工業使用，並作成紀錄，可作為勘查當時仍作
工業使用之依據。」復為工業主管機關即台灣省政府建設廳八十七年十一月二十四日
八七建一字第八三八七六六號函所明白揭示。３原告所領之工廠登記證雖曾於七十九
年五月二十三日辦理七十九年度工廠校正，嗣不到半年即因新竹市政府之校正調查員
至工廠實地勘查時，辦公室已因道路徵收而拆除遷移，致找不到工廠門牌誤予報由新
竹市政府轉請台灣省政府建設廳以七十九年十一月六日七九建一字第三三五四三七號
公告註銷工廠登記，然未合法送達原告，原告於知悉後旋即依法聲明不服，經新竹市
政府、台灣省政府建設廳等相關機關依法定程序，參照台灣省政府七十六年九月四日
建一字第二五九一四七號函釋：「凡經貴府報經本廳公告註銷之工廠，非經確實查明
係作業疏失或其他正當事由，不得再行撤銷原註銷公告。」之意旨，嚴格調查、審核
相關事證，並至原告工廠現址實地複查，確認原告工廠自七十九年誤遭註銷工廠登記
證至八十二年止，均按工業用地使用，故於八十二年六月十六日以原註銷處分有誤，
經審查相關證明書件，並派員至系爭土地現址複查屬實，函請台灣省政府建設廳撤銷
前開公告註銷工廠登記之處分，經台灣省政府建設廳於同年月二十三日依工廠設立登
記規則第十三條公告撤銷原公告對原告註銷工廠登記之處分，原告原工廠登記事項應
予恢復，有附呈上開機關往來公函可稽，足徵工業主管機關業已明確認定原告工廠至
八十二年止均按工業用地使用，工業主管機關甚至被告均應受此項事實認定之結果拘
束，不容於事後再執他詞予以否認。若原告有停工情形，主管機關即應依前揭說明，
註銷原告工廠登記，斷無撤銷原錯誤公告註銷工廠登記處分之可能，足徵工業主管機
關於八十二年函請台灣省政府建設廳撤銷原公告註銷處分，乃在實地勘查後，認原告
於七十九年至八十二年誤遭公告註銷處分期間仍在營運中並未停工之情形下所為。４
又工業主管機關新竹市政府建設局曾於八十三年九月九日派員會同其上級機關即經濟
部工業局、台灣省政府建設廳指派人員，至原告工廠辦理原告營運現況勘查，以及八
十三年九月二十六日由新竹市長主持、工業主管機關與被告均派員出席原告營運現況
協調說明會，亦均認原告有營運之事實，其認定過程極為慎重、嚴謹，均作成書面紀
錄，依前揭說明，已足資作為工業主管機關已認定原告仍按核定規劃使用之證明文件
。５行政法院判決已撤銷第二次復查決定，被告未依行政法院判決意旨，根據前開工
業主管機關於八十二年、八十三年間數次至原告工廠實地會勘認定並未停工之事實作
成處分，顯屬違誤。三、被告復查決定違誤，分別說明如下：１新竹市政府八十五年
六月二十七日府建商字第四三三○四號函：「有關工廠教校正之處理方式，為維護興
辦工業人權益，工廠設施存在即可給予校正，至於該廠停工多年是否解釋為『無工業
使用』，請貴處逕依貴單位每年工業用地清查暨稅法有關規定辦理。」顯為維護被告
所為，顯難作為工業主管機關認定原告工業用地是否按規定使用之依據，且經行政法
院審認該函並未就系爭土地適用特別稅率之原因事實是否消滅予以認定：（１）依首
揭經濟部頒之「台閩地區工廠校正暨營運調查作業須知」及相關函釋意旨，工廠須在
營運中始符合工廠校正之資格，縱工廠原有設施仍舊存在，工廠校正調查員仍應依工
廠設立登記規則相關條文查核，不得通融准予校正，乃新竹市政府上開復函為維護被
告，竟不顧工廠設立登記規則及最高工業主管機關經濟部頒之相關規定，反陳稱工廠
設施存在即可給予校正云云，殊有未合。（２）又系爭土地之工業主管機關新竹市政
府曾於八十二年、八十三年數度至系爭土地實地勘查，均認原告仍在營運並未停工已
如前述，對於被告函詢，並未就系爭土地七十八年至八十一年間是否有按工業用地規
劃使用加以答復，且對於其前認定原告營運中之事實恝置不問，率於三、四年後，始
謂「該廠停工多年」，就其如何認定停工多年並未舉具體事證，亦未就其所稱為何與
其過去數度勘查結果不符自相矛盾等情加以說明，殊屬可議，顯係事後為維護被告所
設之詞；又其稱：是否解釋為「無作工業使用」，請被告逕依每年工業用地清查暨稅
法有關規定辦理等語，亦與前述工業主管機關係認定權責單位之主旨有所不符，並為
行政法院判決認定：「該函對於系爭土地適用特別稅率之原因事實是否消滅並未認定
，則被告引用該函作為改課一般稅率之依據，似有誤會。」益徵上開復函有所違誤。
２財政部八十六年九月四日台財稅第八六○五一五八三○號函釋為維護被告所為，亦
難作為稅捐稽徵機關越權行使工業主管機關認定權責之依據：（１）上開財政部函略
謂：「是否符合按核定規劃使用，依上揭規定，仍宜由土地所有權人向工業主管機關
取證，稽徵機關始得憑以按工業用地稅率課徵地價稅；倘當事人無法取得工業主管機
關出具仍按核定規劃使用之證明文件，如經稽徵機關查明工廠確已停工，則依本部八
十年五月二十五日台財稅第000000000號函釋，應自其實際停工於一年之次
年期起，恢復按一般稅率課徵地價稅」等語，惟查原告不僅依工廠設立登記規則領有
工廠登記證，且年年按核定規劃使用，經工業主管機關辦理工廠校正，甚至有各級工
業主管機關等單位共同會勘作成書面記錄，均足資作為工業主管機關已明確認定原告
仍按核定規劃使用之證明文件，並為行政法院撤銷第二次復查決定所肯認，上開財政
部函違反行政法院判決，且認定機關為工業主管機關，亦非被告之上級機關可越俎代
庖主張有權認定。（２）又按「依第十七條及第十八條規定，得適用特別稅率之用地
，土地所有權人應於每年（期）地價稅開徵四十日前提出申請，逾期申請者，自申請
之次年期開始適用。『前已核定而用途未變更者，以後免再申請』」為土地稅法第四
十一條第一項所明定。原告既仍按工業主管機關核定規劃使用系爭土地，依上開規定
，自無需再向工業主管機關取得證明向被告提出，上開財政部函不僅違反行政法院之
判決，且將應由被告向工業主管機關查明原告是否仍按核定規劃使用之責任恝置不論
，反於本件依據被告之申請，要求原告向工業主管機關取證，其處理方式迥異於其他
適用工業用地稅率之地價稅納稅義務人，已違反租稅公平原則，又增加法律所未規定
之義務，更違反前揭法律規定，益徵上開財政部函乃為維護被告之違法行為。３原告
工廠自開廠起所設煙囪即未高達七十至八十公尺高，被告一再指稱原設有七十至八十
公尺高之煙囪，已有所錯誤。又於八號道路工程開闢當時，雖經拆除高約五公尺之煙
囪及部分窯爐，但就煙囪部分曾在爐頂加以增補小煙囪，窯爐則屬傳統八卦窯，窯爐
內區分為三十六室，受損部分雖因具修護技術之師傅難尋，不得已只好予以填土封閉
，但所餘二十六窯均屬正常，窯爐上方具有足供生產使用之煙囪，前經工業主管機關
及被告至實地勘查營運現況簽註「現場十號窯爐出磚中」等語，被告竟指為並無煙囪
，率認原告無實際從事生產，其認事用法殊屬違誤。４被告以原告工廠停工多年為新
竹市民人盡皆知云云，惟查系爭土地原告向來均作工業使用，並均依工業用地稅率核
課地價稅，已如前述，亦有記者曾至原告工廠採訪現場正在工作之人造磚老師傅，有
附呈之新聞紙可稽，被告對於系爭土地由工業用地稅率改依一般用地稅率核課地價稅
，自應就其主張符合稅率變更要件之事實加以舉證，始符合證據法則。亦即原告工廠
是否作為工業用地使用，涉及各該用地工廠生產流程等產業特性，應由具該行業知識
之人至工廠實地勘查始能知悉，非一般民眾偶然經過原告工廠，自外觀察即可知曉，
被告對於所指新竹市民究為何人，其人數多寡？是否多年長期親身見聞原告工廠一直
停工而非道聽塗說？均無證據足資認定，竟憑空指稱停工多年。又若如被告所指，為
何被告多年來均按工業用地核課地價稅？益徵其所稱不足採信。５按生產紅磚有一定
之作業流程、並非每日均有大量紅磚成品製成，紅磚工廠是否在營運生產，其認定涉
及專業技術性，殊難僅以一年度中之一日自工廠外觀觀察得知。系爭土地既經工業主
管機關至現場勘查，認定尚在營運中，足徵原告並未停工，被告以其於八十一年十二
月十七日、八十二年七月十六日及八十三年四月十三日各年度中之一日至原告新竹廠
實地勘查結果，認定原告工廠長期之生產、營運狀況、是其認定事實違背經驗法則。
６新竹市政府於八十三年九月九日召集相關單位至系爭土地勘查之結果，記載「十號
窯爐出磚中」等語，有當日會勘紀錄可稽，顯見原告工廠有製造生產紅磚之事實。又
於八十三年九月二十六日包含被告在內之相關單位召開之原告營運現況協調說明會結
論（一）亦認定原告「有營運之事實」，亦有當日紀錄可稽，被告置此明確結論不顧
，反指該次勘查無法證實有供工廠使用，顯有認定事實未憑證據之違法情形。７原告
使用者為「八卦窯」，並非被告所稱之「八卦爐」，且原告所有之窯爐為傳統之八卦
窯，其構造與新式隧道窯大相逕庭，隧道窯為長型一貫式作業，間有窯爐破損則全部
生產則停頓，非待修復則不能繼續產製，八卦窯則為一橢圓型窯爐，中央部分為集煙
室用以集合並排放全體個別窯室所燃煙及熱氣，故封閉十室，上有二十六室可供燒坯
，僅造成產量減少，並非如隧道窯之無法生產，被告所據推論之見，已見被告對於原
告工廠所使用之生產設備欠缺專業常識，無專業判斷能力，行政法院七十二年判字第
八六號判決亦揭示同一意旨，因此對於原告系爭土地是否按工業主管機關之核定規劃
使用，因涉及專業技術判斷，自應以前揭工業主管機關之認定標準。８台灣電力公司
新竹營業處於八十三年三月三日以八三新區費發字第○一八○號函復被告，謂原告新
竹廠分別於（１）五十年六月新設住家用電電號00－0000－00。（２）五十
六年七月新設住家用電電號00－0000－00。（３）五十六年五月新設營業用
電電號00－0000－00。（４）七十一年五月新設電力用電電號00－000
0－00。（５）七十一年七月新設電力用電電號00－0000－00。其中電號
00－0000－00號已於七十七年七月終契廢止用電云云。然查原告生產使用之
窯爐建造於日據時代，台灣光復後由工礦公司接收經營，於四十六年轉售予原告，已
使用七、八十年，嗣因工廠登記規則之頒定，而依法於四十七年取得工廠登記證，設
廠生產紅磚。依原告磚廠行業特性，係以焦煤為主要燃料，被告不諳原告工廠生產行
業特性，又不尊重工業主管機關專業之認定權責而逾越權責，其認定事實已屬錯誤。
且原告於四十七年三月七日即已取得工廠登記證，設廠生產紅磚，主要生產原料為火
粘土、紅泥土，而以窯爐為生產設備，主要燃料則為焦煤，電力僅供照明之用，於日
以繼夜大量生產時，方需使用電力照明，由前揭五個電號最早期為五十年六月新設住
家用電，電力用電則分別遲至七十一年五、六月方新設，七十一年五月以前原告雖未
申設電力用電，但仍有大量生產，顯見原告並非以電力為主要燃料，殊難以原告用電
量少而率予認定未從事生產。四、系爭土地因受新竹市政府開闢八號道路工程、公二
工程及○一－一一－四○道路等多項公共工程先後施工致影響正常營運，損失嚴重，
甚至因工程施工受有嚴重損害，但仍遷就既存舊有設施，勉力生產營運，關於原告上
開土地七十八、七十九年度之地價稅，經被告以原告「新竹廠從事紅磚生產，須有較
大面積土地設置相關設施，七十八年、七十九年因八號道路及公二工程施工，廠區○
○○○道路等公共工程致影響地勢改變，須費時整地以利排水，因該紅磚生產行業特
性須有較大空間利用，配合公共工程施工期間內土地須作重新規劃」為由，仍按工業
用地稅率計徵。又系爭土地於八十二年度亦受○一－一一－四○道路開工影響原告工
廠生產營運，基於同一理由，亦應按工業用地稅率計徵地價稅，乃被告未詳查原告受
公共工程施工影響仍勉力就既存設施生產等情，率以原告新竹廠因配合公共工程部分
窯爐及煙囪遭拆除無法生產，遽認原告新竹廠未生產紅磚，而按一般用地稅率核課地
價稅，其認事用法，亦顯違法。五、綜上所陳，系爭八十三年度地價稅按一般用地稅
率課徵地價稅，殊屬違誤。再訴願決定、訴願決定及原處分均無可維持，請判決將之
一併撤銷，改按工業用地稅率核課，並行言詞辯論以維權益等語。
被告答辯意旨略謂：一、原告主張本件土地八十二年地價稅作成之行政法院八十六年
度判字第二○五三號判決依法就其事件有拘束各關係機關之效力乙節，查司法院釋字
第三六八號解釋：「行政法院所為撤銷原決定及原處分之判決，如係指摘事件之事實
尚欠明瞭，應由被告機關調查事證另為處分時，該機關即應依判決意旨或本於職權調
查事證。倘依重為調查結果認定之事實，認前處分適用法規並無錯誤，雖得以維持已
撤銷之前處分見解；若行政法院所為撤銷原決定及原處分之判決，係指摘其適用法律
之見解有違誤時，該管機關即應受行政法院判決之拘束。」而前揭行政法院八十五年
度判字第七七三號、八十六年度判字第二○五三號判決均於撤銷理由敘明「由被告查
明後，另為適法之處分」，而八十五年度判字第七七三號就系爭土地七十八至八十一
年地價稅所為判決係與本案緣於同一事件，則被告遵照撤銷理由重新查明後，依上開
第三六八號解釋復查決定予以維持原核定應無違誤。二、原告主張工業主管機關新竹
市政府建設局曾於八十三年九月九日派員會同其上級機關即經濟部工業局、台灣省政
府建設廳指派人員至原告工廠辦理原告營運現況勘查，以及八十三年九月二十六日由
新竹市市長主持、工業主管機關與被告均派員出席之原告營運現況協調說明會，亦均
認原告有營運之事實，且新竹市政府八十三年十月六日八三府建商字第一三四一五四
號函附之「新竹市建林工業股份有限公司營運現況協調說明會記錄」內記載：「本府
於八十三年九月九日會同相關單位現場勘查，其工廠現有機器設備及電力應可繼續生
產營運。另據業主提出之電力收據及發票，應可資採證該公司有營運之事」乙節，誠
如原告自承本案土地係供生產紅磚，生產設備為傳統之八卦爐，爐內區分為三十六室
，受損部分因修護技術之師傅難尋，不得已只好以填土封閉。八卦爐之產程乃各窯依
燒窯、降溫、出磚之順序循環之。三十六室之中有一室損壞，在修復前即無法生產。
三十六室原告自承有部分受損填土封閉，故本案之八卦爐自無從事生產之事實。另八
十三年九月九日勘查結果記載十號窯爐出磚中，就傳統之八卦爐實僅證明紅磚自該十
號爐搬出，無法證明為該窯爐所生產，更無法證明該窯有生產之事實。若強行生產，
生產成本之高實為業者無法負擔。且傳統之八卦爐與隧道窯相比，早已不具競爭力，
原告乃一營利法人豈會不計成本年年虧損而營運，且八十三年九月九日之會勘紀錄建
設局部分並書明場區範圍內有五層公寓兩棟約八十戶，設如原告之言有生產事實，而
主要燃料為焦煤，現場之八十戶何能默默忍受十數年而無異議？而八十三年九月二十
六日之協調說明會結論亦僅書明現場勘查工廠現有機器、設備應可繼續生產營運，並
非實地勘查有生產營運，而僅此一天之勘查如何能推知每一批加熱三天，降溫三天過
程其一年三百六十五天皆有從事工業生產，設若有營運事實，主管工業機關新竹市政
府何須協調會後立即於八十三年十二月五、六、七日又派員現場勘查，且查得結果為
「八十三年十二月五、六、七日派員現場勘查並訪談附近民眾結果，該公司新竹廠並
未有生產紅磚之事實」，推翻其八十三年九月二十六日協調會之結果？足資證明八十
三年九月二十六日之協調會結論係工業主管機關迫於人情壓力所作之結論，且僅在證
明其工廠設施存在。三、原告主張其既仍按工業主管機關核定規劃使用系爭土地，依
土地稅法第四十一條第一項規定，自無需再向工業主管機關取得證明向被告提出，財
政部八十六年九月四日台財稅第八六○五一五八三○號函不僅違反前揭行政法院就本
件所為之判決，且將應由被告向工業主管機關查明原告是否仍按核定規劃使用之責任
恝置不論，反於本件依據被告之申請，要求原告向工業主管機關取證，其處理方式迥
異於其他適用工業用地稅率之地價稅納稅義務人，已違反租稅公平原則各節，行政法
院三十一年判字第五十三號判例：「當事人主張事實須負舉證責任，倘其所提出之證
據不足為主張事實之證明，自不能認其主張之事實為真實。」本案依被告及新竹市政
府實施多次勘查結果，均為原告已停工未作工業使用；依據用電資料及稅務申報資料
，亦顯示原告工廠已停工未作工業使用，此亦為工業主管機關數度來函所指證。而就
本案情況，被告並以陳奉中央主管機關財政部函釋工業用地即應由所有權人取得工業
主管機關出具仍按核定規劃使用之證明文件，稽徵機關憑以按特別稅率課徵地價稅，
無法取得證明文件者，則應自其實際停工逾一年之次年期，按一般稅率課徵。適用特
別稅率用地，未變更用途依土地稅法第四十一條第一項規定，以後自免再申請，而今
被告就查得各項確切事證足以證明原告工廠已停工未作工業使用，被告仍依實質課稅
及租稅公平原則改按一般用地稅率課徵，而原告所列唯一事證，新竹市政府八十五年
九月二十六日之營運協調係就工廠設施存在否所為之結論，又已遭該府來函證明原告
工廠係停工多年狀況，原告依前開行政法院三十一年度判字第五十三號判例，自應依
財政部八十六年九月四日函釋程序向工業主管機關新竹市政府取具證明文件，以憑向
被告申請改課方為適法，經原告多次向新竹市政府申請核發證明文件，惟未有結果，
則本案土地使用情形已昭然若揭。原告卻反稱被告有違租稅公平原則，實有違事實。
四、原告另稱所屬八卦窯內分三十六室，十室受損修護師傅難尋，所餘二十六室均屬
正常，八十五年九月九日實地勘查營運現況簽註「現場十號窯爐出磚中」，並有記者
採訪現場工作之人造磚老師傳新聞紙可稽，主要生產燃料為焦煤、電力僅供照明之用
，於日以繼夜大量生產時，方需使用電力照明等語，查八卦窯乃傳統之窯爐，其生產
效率無法與隧道窯相比擬，且八卦爐之產程乃各窯依燒窯、降溫、出磚之順利循環之
。三十六年室中有一室損壞，在修護前即無法生產若強行生產，其生產成本將使原告
無利可圖，豈是追求營利之原告所能忍受？而三十六室中，原告自承有部分受損填土
封閉，故本案之八卦爐自無從事生產之事實。另八十三年九月九日勘查結果記載十號
窯爐出磚中，就傳統之八卦爐實僅證明紅磚自該十號爐搬出，無法證明為該窯爐所生
產，更無法證明該窯有生產之事實。而原告主張被告及工業主管機關新竹市政府年年
至實地之勘查不足為停工之事實證明，則多年來僅此八十三年九月九日一天之勘查又
何能證明其有依規劃使用。至於所辯用電僅在照明而已，主要燃料為焦煤，查原告生
產過程如泥土之攪拌、成磚之切割、磚品之燒烤樣樣需要電力，為掩飾其停工未使用
電力，原告竟訴稱主要燃料為焦煤，試問環保意識抬頭之今日，原告何能通過環保之
各項標準？又何能讓原告週遭居民默默忍受污染十數年之久而相安無事？其停工之事
實不言可喻。而行政法院八十五年判字第七七三號判決亦請被告查明五個電錶用電量
情形，經查得用電情形住家用之用電度數並不足供工業運轉。五、綜上，被告既已查
得原告確切停工多年之事實，並為工業主管機關新竹市政府歷次函示所承認，而新竹
市政府並多次來函說明其工廠校正及營運協調會結論，係有生產設備即予校正，作成
協調結論，而原告既未能依財政部八十六年九月四日函示，取得工業主管機關核發已
按規劃使用之證明文件，依行政法院三十六年判字十六號判例被告自無從由一般稅率
改按工業用地稅率課徵，故本案原處分依查得確切事實，依實質課稅原則按一般用地
稅率課征原告八十二年地價稅應無違誤，請判決駁回原告之訴等語。
    理  由
按「供左列事業直接使用之土地，按千分之十計徵地價稅，但未按目的事業主管機關
核定規劃使用，不適用之：一、工業用地、礦業用地。．．．」、「核定按本法第十
八條特別稅率計徵地價稅之土地，有左列情形之一者，應由土地所有權人申報改按一
般用地稅率計徵地價稅：一﹑逾目的事業主管機關核定之期限尚未按核准計畫完成使
用者。二﹑停工或停止使用逾一年者。」及「依．．．第十八條規定，得適用特別稅
率之用地，土地所有權人應於每年 (期)地價稅開徵四十日前提出申請，逾期申請者
，自申請之次年期開始適用。前已核定而用途未變更者，以後免再申請。」、「適用
特別稅率之原因、事實消滅時，應即向主管稽徵機關申報。」分別為土地稅法第十八
條第一項第一款及同條例施行細則第十四條第二項及土地稅法第四十一條所明定。又
「土地稅法第十八條規定之工業用地按千分之十計徵地價稅，但未按核定規劃使用者
不適用之。至於是否已按核定規劃開始使用，應由工業興辦人或土地所有權人向工業
主管機關取證，稽徵機關憑以按特別稅率課徵地價稅，工業用地之規劃使用，既係須
經工業主管機關核定，其是否已按規劃開始使用，自宜以工業主管機關之認定為準。
」、「依土地稅法第十七條及第十八條規定，得適用特別稅率之用地，於適用特別稅
率之原因、事實消滅時，應自其原因、事實消滅之次期起恢復，按一般用地稅率課徵
地價稅。」、「是否符合核定規劃使用，依上揭規定，仍宜由土地所有權人向工業主
管機關取證，稽徵機關始得憑以按工業用地稅率課徵地價稅，倘當事人無法取得工業
主管機關出具仍按核定規劃使用之證明文件，如經稽徵機關查明工廠確已停工，則依
照本部八十年五月二十五日台財稅第000000000號函釋，應自其實際停工逾
一年之次年期起，恢復按一般稅率課徵地價稅。」分別為財政部六十八年九月十四日
台財稅第三六四七二號函、八十年五月二十五日台財稅第000000000號及八
十六年九月四日台財稅第八六○五一五八三○號函等核釋有案。上開函釋意旨與土地
稅法及其相關法律並無牴觸，復為闡明土地稅之原意，應自該法規生效之日起有其適
用。本件原告所有坐落新竹市○○段○○段四一二地號等十五筆土地，原按工業用地
稅率課徵地價稅，被告以原告未從事生產多年，乃就八十三年部分改按一般用地稅率
課徵地價稅。原告不服，循序提起行政救濟，經本院八十六年度判字第二○五三號判
決將再訴願決定、訴願決定及原處分（復查決定）均撤銷，由被告另為適法之處分。
嗣被告重核結果，以八十六年十一月二十七日八六新市稅法字第八六○三八六三一號
復查決定略以：(一)原告主要生產設備－窯爐煙囪，業於興建公共工程時在七十七年拆
除，殘存部分亦未再使用，建物早已破舊不堪，係空置或放置廢棄之機具，顯見已無
生產事實，鄰近居民亦可證明該廠確已停工多年未再從事生產紅磚。(二)原告七十九年
十一月六日經被註銷工廠登記，係因主管機關－新竹市政府因該廠停工多年未自行申
報註銷工廠登記，該府乃主動報請台灣省政府註銷原告工廠登記。雖台灣省政府建設
廳嗣以八十二年六月二十三日建一字第一一八○九六號撤銷註銷工廠登記之處分，惟
係因原告於七十九年五月至新竹市政府辦理工廠校正，並由新竹市政府派員複查屬實
，乃由新竹市政府報請建設廳撤銷對原告註銷工廠登記之處分。而新竹市政府八十五
年六月二十七日建商字第四三三○四號函復略以：「有關工廠校正之處理方式為維護
興辦工業人權益，工廠設施存在即可給予校正，至於該廠停工多年是否解釋為『無作
工業使用』請貴處逕依貴單位每年工業用地清查暨稅法有關規定辦理。」故所謂原告
「七十九年五月曾辦工廠校正」係僅有工廠設施存在，並非原告有營運之事實，且上
開市府來函業已指明原告停工多年。(三)被告經報奉財政部八十六年十月二十二日台財
稅第八六○六三七九七九號函釋：「請依照本部八十六年九月四日台財稅第八六○五
一五八三○號函辦理。」而財政部八十六年九月四日台財稅第八六○五一五八三○號
函釋：「是否符合按核定規劃使用，依上揭規定，仍宜由土地所有權人向工業主管機
關取證，稽徵機關始得憑以按工業用地稅率課徵地價稅；倘當事人無法取得工業主管
機關出具仍按核定規劃使用之證明文件，如經稽徵機關查明工廠確已停工，則依照本
部八十年五月二十五日台財稅第000000000號函釋，應自其實際停工逾一年
之次年期起，恢復按一般用地稅率課徵地價稅。」(四)被告依現場實地勘查、用電資料
、稅務申報資料，在在顯示原告業已呈廢棄狀態，而原告又未能取得新竹市政府出具
系爭土地仍按核定規劃使用之證明文件，基於租稅公平原則，被告依實際查得情形，
改依一般用地稅率計徵尚無違誤等由，乃維持原核定。原告不服，提起訴願、再訴願
，復據一再訴願決定查明補充理由略以：(一)查系爭土地本係供生產紅磚，生產設備為
傳統之八卦爐，爐內區分為三十六室，受損部分因修護技術之師傅難尋，不得已只好
以填土封閉。而八卦爐之產程乃各窯依燒窯、降溫、出磚之順序循環之。三十六室之
中有一室損壞，在修護前即無法生產。三十六室中，原告自承有部分受損填土封閉，
故本案之八卦爐自無從事生產之事實。八十三年九月九日勘查結果記載十號窯爐出磚
中就傳統之八卦爐僅證明紅磚自該十號爐搬出，無法證明為該窯爐所生產，更無法證
明該窯有生產之事實。(二)系爭紅磚廠原申請用電為營業、住家用電兩種，業經台灣電
力公司新竹營業處八十五年六月四日新竹區費發字第二一四九號函復被告以：「電號
00－0000－00號已於七十七年七月終契之廢止用電」餘四戶電號依據上述台
電函復計算，其中二戶住家用電電號00－0000－00號八十年每月平均使用電
量三十二度、八十一年每月平均使用二十三度，00－0000－00號每月平均使
用二十度、八十一年每月平均使用度數三十度，至於供生產使用之二戶動力用電電號
00－0000－00號，八十、八十一年度使用電量均為○，電號一五－六二六○
號使用電量八十年度全年僅四十四度，每月平均三度左右，其中八個月份用電量尚僅
○度、三度、二度，八十一年度全年度更低，僅七度，其中長達十一個月份用電為○
度，另八十二年七月、十月至十二月用電度數皆為○度，八、九月分別為八十度及四
十度，以住家用之用電並不足供工業運轉，且住家用電並非工業用電，而實際負責工
業運轉之用電數常為零或個位數之零星用電量，足證原告之機具並未運轉生產。(三)被
告曾於八十一、八十二年間二次實地勘查，查得四一二地號土地已建五層公寓，四一
四地號雖有磚造之一層建物，但已破舊不勘，屋內堆置均已生鏽長期未經使用之機器
，前方堆置老舊之磚塊，四三一地號屬窯爐，因開闢道路，窯爐連同煙囪業已於七十
五年時拆除，僅剩半個窯爐，四三一、四三五、四三五－一、四三五－二、四三五－
三地號土地其中四三五地號之磚造建物已破舊不堪，屬空置房屋，餘僅小部分因附近
建造房屋，堆置由外地運來之紅磚及一堆焦煤外，大部分均已雜草叢生並種植蔬菜，
四三七地號雖有磚造建物，惟已破舊內放置廢棄之用具，至四周則遍地雜草叢生，五
三五、五三五－一、五三七、五三七－一、五三七－二、五三七－三及五八八地號，
僅少部分種植蔬菜及樹木外，大部分土地則任其荒蕪且雜草繁盛，均有被告實地勘查
所拍攝之照片附卷可稽。七十六年二月前為開闢道路（食品路）因其為必經之地，致
使窯爐連同煙囪從中一分為二，僅剩半個窯爐，又可從拍攝照片察知，所剩半個窯爐
上及其四周均雜草叢生。(四)查行政主管機關就行政法規所為之釋示，係闡明法規之原
意，應自法規生效之日起有其適用。既然工業主管機關新竹市政府未能就本案土地是
否按核定規劃使用，被告乃就本案情形函報稅務局層轉報奉財政部八十六年十月二十
二日台財稅第八六○六三七九七九號函核示依財政部八十六年九月四日台財稅第八六
○五一五八三○號函後據以辦理，自屬有據。系爭土地被告曾三度前往實地勘查，亦
無生產紅磚跡象。原告既未能提出目的事業主管機關核發依核定規劃使用之證明文件
證明系爭土地仍供工業使用，被告依查得原告停工多年之事實，依前開財政部八十六
年九月四日台財稅第八六○五一五八三○號函釋，按一般用地稅率計徵地價稅應無違
誤。(五)又查新竹市政府八十三年九月九日辦理原告案會勘紀錄，依會勘單位經濟部工
業局會勘意見略以：「每一批加熱三天、降溫三天，點二爐可生產一萬塊．．．。」
，該會勘紀錄並經原告之負責人甲○○簽名。而依被告上述查得原告負責工業運轉之
用電數為零或個位數之零星用電量，顯示原告之機具未供運轉生產。又系爭土地亦經
被告實地勘查已荒蕪，有勘查資料及照片附卷佐證，已如前述，是原告未作工業生產
使用之事證明確，訴稱無停工事實，核無足採，本件原處分並無不合，乃為一再訴願
駁回之決定。揆諸首揭規定及函釋意旨，經核均無違誤。原告起訴意旨詳如事實欄所
載，除前述業已論明部分不再贅述外，其主要爭點無非主張工業用地是否按工業主管
機關核定規劃使用，有無適用一般或特別稅率之原因事實發生或消滅，稽徵機關應以
工業主管機關之認定為準，工業主管機關業已明確認定原告工廠至八十二年止均按工
業用地使用，工業主管機關甚至被告均應受此項事實認定之結果拘束，不容於事後再
執他詞予以否認。若原告有停工情形，主管機關即應註銷原告工廠登記，斷無撤銷原
錯誤公告註銷工廠登記處分之可能，足徵工業主管機關於八十二年函請台灣省政府建
設廳撤銷原公告註銷處分，乃在實地勘查後，認原告於七十九年至八十二年誤遭公告
註銷處分期間仍在營運中並未停工之情形下所為，財政部八十六年九月四日台財稅第
八六○五一五八三○號函顯為維護被告所為之解釋，且違反本院八十六年度判字第二
○五三號判決意旨等節。經查原告原領之工廠登記證前經台灣省政府建設廳以七十九
年十一月六日七九建一字第三三五四三七號公告註銷工廠登記，嗣經原告申訴後，雖
經新竹市政府八十二年六月十六日八二府建商字第二六二七八號函報由台灣省政府建
設廳以八十二年六月二十三日八二建一字第一一八○九六號函依工廠設立登記規則第
十三條公告撤銷原公告註銷原告工廠登記之處分。然依新竹市政府八十五年六月二十
七日建商字第四三三○四號函復被告函請查復系爭土地有無依工業用地規劃使用案略
以：「．．．有關工廠校正之處理方式，為維護興辦工業人權益，工廠設施存在即可
給予校正，至於該廠停工多年是否解釋為『無工業使用』，請貴處逕依貴單位每年工
業用地清查暨稅法有關規定辦理。」上開函業已明確指出「為維護興辦工業人權益，
工廠設施存在即可給予校正」及「該廠停工多年」之事實，從而新竹市政府八十二年
六月十六日八二府建商字第二六二七八號函報請台灣省政府建設廳撤銷對原告註銷工
廠登記之處分時，僅係根據原告工廠設施是否存在而同意撤銷七十九年註銷工廠登記
之申請，並未就原告實際有無作工業使用予以認定。另依卷附新竹市政府八十六年十
月十五日八六府建商字第一四三五二九號函復被告函請查復系爭土地八十年至八十三
年間有無按工業主管機關核定規劃使用案略以：「．．．本案應由原處分機關（新竹
市稅捐稽徵處）向有權解釋之機關（財政部）請求釋示後再行辦理。」嗣據財政部以
八十六年十月二十二日台財稅第八六○六三七九七九號函釋以：「建林工業股份有限
公司所有新竹市○○段○○段四一四地號等土地，原經核准適用工業用地稅率課徵地
價稅，嗣經稽徵機關清查發現其實際已停工未作工業用地使用，惟工業主管機關未予
證明是否按核定規劃使用，可否由稽徵機關逕予認定一案，請依照本部八十六年九月
四日台財稅第八六○五一五八三○號函辦理。」而依財政部八十六年九月四日台財稅
第八六○五一五八三○號函釋：「是否符合核定規劃使用，．．．仍宜由土地所有權
人向工業主管機關取證，稽徵機關始得憑以按工業用地稅率課徵地價稅，倘當事人無
法取得工業主管機關出具仍按核定規劃使用之證明文件，如經稽徵機關查明工廠確已
停工，則依照本部八十年五月二十五日台財稅第000000000號函釋，應自其
實際停工逾一年之次年期起，恢復按一般稅率課徵地價稅。」上開函釋於土地所有權
人適用特別稅率之原因、事實消滅時，未向工業主管機關取證，並依土地稅法第四十
一條第二項規定向主管稽徵機關申報時，稽徵機關得依實際查明工廠確已停工資料，
恢復按一般稅率課徵地價稅，已依本院前次判決意旨：「．．．工業用地稅率是否已
按規劃使用，既以工業主管機關認定為準，適用工業用地特別稅率之原因事實有否消
滅，自亦應以工業主管機關之認定為宜。」即先尊重工業主管機關之認定，於未獲工
業主管機關認定時，始由主管稽徵機關依實際查得資料課稅。鑑於土地所有權人適用
特別（優惠）稅率之原因、事實消滅時，向主管稽徵機關申報，乃對土地所有權人不
利，通常土地所有權人不願向工業主管機關取證，此種情形當無任其繼續享受優惠稅
率之理，是稽徵機關於未獲工業主管機關認定時，依查明資料予以核實課稅，符合租
稅公平原則，於法洵無違誤。另查系爭土地中之東山段一小段五三五、五三五－一、
五三七、五三七－一、五三七－二、五三七－三及五八八地號等七筆土地，原告已於
八十二年間向新竹市政府申請興建地上二十三層、地下六層三棟及地上十二層、地下
三層一棟集合住宅大樓，並發給八二工建字第五七一號及八二工建字第六六○號建造
執照，有新竹市政府八十九年九月六日八九府工建字第六一三四九號函及該建造執照
、申請書影本附卷足憑，參諸前述原處分及一再訴願決定之理由，原告主張於八十三
年間仍作工業用地使用云云，殊無足採。原告起訴意旨，並無理由，應予駁回。又本
件事證已明，本院認無行言詞辯論之必要，附此明。
據上論結，本件原告之訴為無理由，爰依行政訴訟法施行法第二條、行政訴訟法第九
十八條第三項前段，判決如主文。
中    華    民    國     八十九      年      十      月       十二      日
                     最 高 行 政 法 院 第 三 庭
                                審 判 長 法  官      徐  樹  海
                                         法  官      高  啟  燦
                                         法  官      吳  明  鴻
                                         法  官      鄭  淑  貞
                                         法  官      林  家  惠
右  正  本  證  明  與  原  本  無  異
                                         法院書記官  陳  盛  信
中    華    民    國     八十九      年      十      月       十三      日


司法院資訊處製作；財團法人民間司法改革基金會備份。
